【裁判字號】    92,台上,2046
【裁判日期】    920416
【裁判案由】    常業重利
【裁判全文】
最高法院刑事判決                              九十二年度台上字第二○四六號
    上  訴  人  台灣高等法院台南分院檢察署檢察官
    被      告  甲○○
右上訴人因被告常業重利案件，不服台灣高等法院台南分院中華民國九十一年十二月
四日第二審更審判決（九十一年度重上更(二)字第四二五號，起訴案號：台灣台南地方
法院檢察署八十五年度偵字第九二六一號），提起上訴，本院判決如左：
    主  文
原判決撤銷，發回台灣高等法院台南分院。
    理  由
本件原判決以公訴意旨略稱：被告甲○○自民國八十五年間起，在台南縣永康市○○
○路二三一巷二十弄五號，經營地下錢莊，並僱請顧光華（業經判處有期徒刑三月確
定）負責接聽電話及收帳，乘人急迫之際，以月息二十分之高利，借款予林玉振、黃
壎芳、汪福霖及其他不詳姓名人，而取得與原本顯不相當之重利，並以此為常業，迄
同年八月九日下午八時四十分許，始為警在上址查獲並扣得帳冊十一本、汪福霖等人
之存款簿及證件等資料，因認被告涉有刑法第三百四十五條常業重利罪嫌云云。但經
審理結果，認為不能證明被告犯罪，因而撤銷第一審關於被告部分之判決，改判諭知
被告無罪，固非無見。
惟查：(一)、原審以其就扣案帳冊十一本查閱結果，係被告多年雜務及參與互助會之紀
事簿冊，而謂無從據各該簿冊認定被告有重利事實云云 (見原判決第五頁第九至十一
行）。惟依警詢筆錄之記載，其中二號帳冊內載有汪福霖、黃梅玉夫妻之姓名及本金
新台幣 (下同）三百七十萬元，黃梅玉並稱：「因我丈夫汪福霖於四、五年前曾向甲
○○所經營之地下錢莊借款」、「我不知道汪福霖向甲○○借多少錢，但據甲○○向
我討債指稱合利息共計有新台幣一千多萬元」、「汪福霖陸續歸還借款及利息，連八
十一、八十二年間在台南市○○路○段十二巷二六一弄四十號所承購的住屋亦過戶給
甲○○，存款簿（寶島銀行，已扣案）亦被其拿走」等語（見警卷第六至七頁）；被
告於警詢中經詢以：「帳冊 (二號）所紀錄 (經警示）之事項是何用途？」時，亦供
承：「有的係紀錄會錢，有的則紀錄他人欠我的錢，其他警方所查扣的帳冊紀錄均大
同小異」 (見警卷第十三頁反面）；又黃壎芳在警詢指稱：「我共向她 (即被告）借
款一百三十萬元，每十天需支付利息十六萬九千元，於警方所查扣之帳冊 (五號）內
有紀錄」 (見警卷第五頁），顯見前揭扣案帳冊並非全屬被告多年雜務及參與互助會
之紀事簿冊。再者，原判決雖認被告與汪福霖間之金錢往來，係投資而非借貸 (見原
判決第四頁末二行），然被告在偵查中已供承汪福霖在八十一年向其借款二百多萬元
，全部均未清償 (見偵查卷第四頁）。原判決就上開部分所為論斷，與卷證資料尚有
未合，難謂適法。(二)、證據之證明力，固屬法院得依職權自由判斷，然不得違背經驗
法則及論理法則。原判決以證人林玉振、黃壎芳雖於警詢中供稱向被告借款，月息或
為二十分或為四十分，但在第一審中已具結改稱或未付利息，或利息僅月息三分，黃
壎芳在原審供稱未為警詢筆錄中之供述，及渠等與被告均為新光人壽之同事，既為同
事間之借貸，顯無重利盤剝之必要，故認應以渠等審理中之供述為可採，而據為有利
於被告之認定。但林玉振、黃壎芳既與被告有同事之誼，何以於案發時，渠等被動應
警方通知到場，在警詢所為之供述，竟均分別明確指陳被告有常業重利之犯行？本院
前次發回意旨，就此已予指明，原判決就林玉振、黃壎芳警詢之供述究竟有何瑕疵致
不足採憑，仍未敘明，僅以渠等與被告係同事云云，即認警詢中之供證無可採納，非
惟理由不備之瑕疵依舊，且就上開證人證明力所為之判斷，亦難謂與經驗法則無悖。
(三)、洪秀霞在原審已明確指證其向被告借款十萬元，每二、三天付息一萬餘元，原判
決遽以此與民間借貸習慣有違，而認不足憑採，然就所謂之「民間習慣」並未說明其
依據；且洪秀霞已供陳其因「急用」才向被告重利借貸，原判決猶以「洪秀霞既有二
十幾萬元付息，又何必再向被告甲○○借十萬元，任由被告甲○○重利盤剝」云云，
率謂洪秀霞之證言顯非真實，均不無可議。上訴意旨指摘原判決不當，非無理由，仍
應認有發回更審之原因。
據上論結，應依刑事訴訟法第三百九十七條、第四百零一條，判決如主文。
中      華      民      國    九十二    年      四      月    十六      日
                              最高法院刑事第九庭
                                  審判長法官  陳  炳  煌
                                        法官  陳  正  庸
                                        法官  韓  金  秀
                                        法官  吳  信  銘
                                        法官  徐  文  亮
      右正本證明與原本無異
                                              書  記  官
中      華      民      國    九十二    年      四      月    二十三    日


司法院資訊處製作；財團法人民間司法改革基金會備份。
